臺灣臺中地方法院刑事判決　　　　　　　　　　　　　九十年度自字第二九三號
　　自　訴　人　乙○○
　　被　　　告　丙○○
　　指定辯護人　本院公設辯護人　己○○
右列被告因偽造有價證券等案件，經自訴人提起自訴，本院判決如左：
    主  文
丙○○無罪。
    理  由
一、自訴意旨略以：被告丙○○係園邸企業股份有限公司（下稱園邸公司）總經理，
    於民國八十七年五月間持支票一紙（共同發票人：園邸企業股份有限公司、戊○○、丙○○，票號：ＡＣ0000000號，發票日：八十八年五月三十一日，
    面額：新臺幣（下同）五十萬元，付款人：臺中市第五信用合作社），以需現款
    週轉為由，向自訴人調借現金五十萬元，詎其竟基於意圖為自己不法之所有，偽
    刻非該支票使用之園邸公司董事長戊○○印章，蓋於上揭支票上，以此方法施用
    詐術，使自訴人陷於錯誤，而交付予被告現金五十萬元，上揭支票屆期提示因發
    票人簽章不符及存款不足為由遭受退票，自訴人將上情告知被告，飭其還款取回
    支票，然被告竟相應不理，且避不見面，因認被告涉犯刑法第二百零一條第一項
    之偽造有價證券罪嫌及刑法第三百三十九條第一項之詐欺取財罪嫌云云。
二、按犯罪事實，應依證據認定之，無證據不得推定其犯罪事實；又不能證明被告犯
    罪者，應諭知無罪之判決，刑事訴訟法第一百五十四條及第三百零一條第一項分
    別定有明文。又認定不利於被告之事實，須依積極證據，苟積極證據不足為不利
    於被告事實之認定時，即應為有利於被告之認定，更不必有何有利之證據，最高
    法院三十年上字第八一六號著有判例。另刑法第三百三十九條第一項詐欺取財罪
    之成立，以意圖為自己或第三人不法所有，以詐術使人將本人或第三人之物交付
    為要件。所謂以詐術，必須被詐欺人因其詐術而陷於錯誤，若其所用方法，不能
    認為詐術，亦不致使人陷於錯誤，即不構成該罪，最高法院四十六年台上字第二
    六○號亦著有判例。另所謂偽造有價證券，以無權簽發之人冒用他人名義簽發為
    要件，如果行為人基於本人之授權，或其他原因有權簽發者，則與無權之偽造行
    為不同，最高法院五十三年台上字第一八一○號著有判例可資參照。再所謂證據
    ，參照最高法院五十三年台上字第二七五０號判例要旨所示，係指適於為被告犯
    罪之證明者而言。此外，法院就犯罪事實之判斷，須受倘有懷疑，則從被告利益
    為解釋之原則所支配，若存在被告並未罹犯被訴罪行之合理懷疑，即不能置此合
    理懷疑於不顧，即不能遽論被告犯有被訴之犯罪事實，更為刑事訴訟法之當然法
    理，是最高法院亦曾著有判例要旨謂：「無論直接或間接證據，其為訴訟上之證
    明，須於通常一般之人均不致有所懷疑而得確信其為真實之程度者，始得據為有
    罪之認定，倘其證明尚未達到此一程度，而有合理之懷疑存在時，事實審法院復
    已就其心證上理由予以闡述，敘明其如何無從為有罪之確信，尚不得任意指為違
    法」（最高法院七十六年台上字第四九八六號判例參照）。
三、本件自訴人認被告丙○○涉犯刑法第二百零一條第一項之偽造有價證券罪嫌及刑
    法第三百三十九條第一項之詐欺取財罪嫌，無非以被告蓋用非該支票使用之園邸
    公司董事長戊○○印章於上揭支票，上揭支票屆期提示因發票人簽章不符及存款
    不足為由遭受退票，自訴人將上情告知被告，飭其還款取回支票，然被告竟相應
    不理，且避不見面，並有上揭支票影本一紙及退票理由單附卷為其主要論據，惟
    查：訊據被告固不否認有開立上揭支票向自訴人調借款項，嗣後因簽章不符而遭
    退票等情，然堅決否認有何自訴人所指之偽造有價證券及詐欺取財犯行，辯稱：
    伊與自訴人是小學同學，曾多次以同一方式向自訴人調借款項，雙方並約定利息
    ，以往均有按期付款，並無糾紛，此次係因執行公司職務而向自訴人借款，因園
    邸公司之票據均由會計制作，此次係因會計丁○○誤蓋法定代理人之其他印章而
    生之誤會，縱遭退票，債務並未因此免除，且園邸公司於系爭票據退票後，即與
    自訴人達成協議，每月給付利息一萬五千元，期間長達三年，總額幾近該筆欠款
    ，伊實無自訴人所指之偽造有價證券及詐欺犯行等語。
四、本院查：（一）自訴人於本院調查時自承：（問：被告如何詐欺？）被告說需要
    用錢，向我借錢，沒有預扣利息，有談好月息一角，相當於三分利。（問：被告
    以前有無向你調借？）有，但還有未還清的部分，我有拿他簽給我的票在後面背
    書，向他人調借，被告是我以前的國小同學及股東，被告一直向我借錢。（問：
    以前有無收過園邸公司的票？）有，但每次都是交給銀行。（見本院九十年五月
    三十一日審理筆錄）；（問：當初被告向你借款時，他的資力如何？）還算可以
    ，他向我借款時，有時候用他本人的支票、或是在大雅路上的一家公司的支票，
    該支票也是用戊○○的名義共同發票（見本院九十一年六月二十日調查筆錄）。
    是依自訴人自陳及被告上揭所辯以觀，被告丙○○與自訴人係國小同學，平時即
    有資金之往來，並有多次開立園邸公司向自訴人借款之紀錄，以往均無糾紛，而
    自訴人此次願意借款給被告，主要是因為被告與自訴人有多年同學情誼，且曾以
    同一方式向自訴人調借款項，雙方並就借款約定有利息，以往均無糾紛，由此足
    見自訴人此次答應借款予被告時，應非係因被告施用詐術而使之陷於錯誤始答應
    借款無訛。況且本件嗣後被告於系爭支票退票後，每月仍給付自訴人利息一萬五
    千元，至少長達一年以上，此點業據自訴人自陳無誤，若被告自始有詐欺之意圖
    ，依常理又何以於系爭支票退票後，仍於嗣後支付長達一年餘之利息？且本件自
    訴人及被告業已達成和解，此有自訴人庭呈之和解書一份附卷可稽，是難認被告
    於借款之初即有意圖為自己不法所有之詐欺意圖。綜上諸情，本件被告既無意圖
    為自己不法之所有，而施詐術使人交付財物之情形存在，核與刑法第三百三十九
    條第一項之詐欺取財罪之構成要件尚有未合，自不得僅憑自訴人片面之指訴即認
    被告涉犯詐欺取財犯行，本件應屬單純之民事糾葛，宜循民事訴訟程序解決。
    （二）自訴意旨另略以：被告偽刻非該支票使用之園邸公司董事長戊○○印章，
    蓋於系爭支票上，且被告於八十七年七月三十一日開立系爭票據後，又曾於八十
    八年五月三十一日延票，重新蓋立該不符之印章一次，若僅是誤蓋，豈有兩次均
    蓋錯之理，因而另認被告涉犯刑法第二百零一條第一項之偽造有價證券罪嫌云云
    。被告則辯稱：伊擔任園邸公司之總經理，實際負責該公司之業務，此次係因執
    行公司職務需要而向自訴人借款，因園邸公司之票據均由會計制作，此次係因會
    計丁○○誤蓋法定代理人之其他印章而生之誤會，且系爭支票到期日係會計於開
    票之際因填寫錯誤而立即更改，伊從未持有使用該印章，實無偽造有價證券之犯
    行等語。經查：(1)證人即園邸公司董事長戊○○於本院調查時到庭證稱：（問：
    提示支票影本中之發票人印章是否為你所有？）我在八年前患有鼻咽癌，我放有
    很多顆印章在公司，這顆印章是否為我所有，我也不是很清楚，公司業務均由總
    經理（即被告）全權決定，當時我只是掛名董事長。（問：是否能確定印章是偽
    造或本來就有？）不能確定。（問：公司用你的印章由何人決定刻立？）除個人
    印鑑外，公司要刻那顆我的印章，我都沒有意見，我是授權總經理在業務範圍內
    處理，我沒有過問．．．只要業務有需要就由總經理刻印，但公司有公司的制度
    ，．．．當時我都授權總經理去處理公司的業務，只要有需要就去刻用，基於信
    任我都沒有過問這些事。（見本院九十一年一月十四日訊問筆錄）；證人即園邸
    公司往來之客戶庚○○於本院調查時到庭證稱：當初他們的開票流程，是經幹部
    簽名後，再由會計開票給請款的人，據我了解，他們公司的大小章皆是由會計保
    管，以前我向他們請款時，要求劃掉平行線或更改日期時，皆是由會計小姐從抽
    屜拿出大小章來更改，所以我知道，他們的會計有兩三個，我知道有一個姓張的
    小姐；（問：以前有無向園邸公司要求更改支票的日期？）曾經有兩三次，我向
    他們要求更改，會計小姐就直接從抽屜中拿出大小章來更改，有時候會打電話向
    主管確認，有時候就不用，就直接幫我更改。（見本院九十一年一月三日訊問筆
    錄）；證人即園邸公司之董事甲○○於本院調查時亦到庭證稱：我是園邸的董事
    ，沒有實際負責業務，園邸的業務實際上均由總經理（即被告）負責的；（問：
    調度資金是用何人的名義？）應該都是用公司的名義，被告曾經用個人的名字及
    公司名義發票向我調度資金，借過很多次，每次都是約幾十萬元，也有開過個人
    或公司的票向我借過錢；（問：被告以公司為共同發票人借來的錢用在何處？）
    大部分都是用來公司週轉用的，因為那時候投資及營運的資金超過預算；（問：
    提示系爭支票戊○○印文，你有無看過？）我有一些印象，戊○○的印章都是交
    給會計保管，開票也是會計在開的，我沒有看過被告自己開過票，都是由被告交
    代會計去開票的；（問：你認不認識丁○○？）她是我們的會計，大部分都是她
    在開票的。（見本院九十一年七月四日訊問筆錄）。是依上揭證人之證述，被告
    係園邸公司之總經理，本即有權以公司之名義簽發票據，且園邸公司之票據，一
    向均由被告指示會計開立，被告因負責園邸公司財務之調度，方以其自己、園邸
    公司及代表人戊○○為共同發票人開立支票對外借款，借來之款項亦用於公司營
    運之用，從而被告上揭辯稱系爭支票簽章不符，係因會計蓋錯印章所致，非伊偽
    造等語，尚非無據，堪為可信。(2)自訴人另稱被告於八十七年七月三十一日開立
    系爭票據後，又曾於八十八年五月三十一日延票，重新蓋立該不符之印章一次，
    若僅是誤蓋，豈有兩次均蓋錯之理，且提出被告簽署之切結書影本一份以資佐證
    ，然被告辯稱：系爭支票到期日係會計於開票之際因填寫錯誤而立即更改，伊從
    未持有使用該印章，實無從加以蓋立等語，經查：園邸公司之開票流程，係由總
    經理指示開票後，由會計開立，公司之大小章均由會計保管，總經理並未保管或
    使用該等印章業據前揭證人戊○○、庚○○、甲○○到庭證稱屬實，且自訴人提
    出之被告親自書寫之切結書，僅係被告同意清償之證明，並無法直接證明系爭支
    票於八十八年五月三十一日再行延票蓋章之情事，是被告既未保管使用園邸公司
    之大小章，實難以認定係被告偽刻印章後兩次蓋立偽刻之印章用以取信自訴人。
    綜上所陳，系爭支票，既無從確實認定係被告所偽造，而有如被告辯稱係會計蓋
    錯印章之合理可疑存在，依首揭判例及判決無旨，即應為有利於被告之認定。
    （三）綜合上述，本件自訴人所舉之證據，並不足以證明被告確有詐欺取財及偽
    造有價證券之犯行，此外，本院復查無任何積極事證足認被告有何自訴人所指之
    上揭犯行，依照首揭法條及判例意旨，不能證明被告犯罪，依法應諭知無罪之判
    決，以免冤抑。
據上論斷，應依刑事訴訟法第三百四十三條、第三百零一條第一項，判決如主文。
中      華      民      國    九十一    年      八      月      九      日
                              臺灣臺中地方法院刑事第六庭
                                  審判長法  官  梁  堯  銘
                                        法  官  許  旭  聖
                                        法  官  洪  堯  讚
右正本證明與原本無異。
如不服本判決，應於判決送達後十日內向本院提出上訴狀，上訴於臺灣高等法院臺中
分院( 須附繕本 )。
                                        書記官
中      華      民      國    九十一    年      八      月      九      日
